【裁判字號】    92,勞訴,35
【裁判日期】    920610
【裁判案由】    確認僱傭關係存在
【裁判全文】
臺灣台北地方法院民事判決  九十二年勞訴字第三五號
    原      告  戊○○
                己○○
                甲○○
                丙○○
                丁○○
    共      同
    訴訟代理人  王振志律師
    複  代理人  鄭淑婉律師
    被      告  台北市農會
    法定代理人  乙○○
    訴訟代理人  王建中律師
右當事人間請求確認僱傭關係存在事件，本院判決如左：
    主    文
原告之訴駁回。
訴訟費用由原告負擔。
    事    實
甲、原告方面：
一、聲明：
（一）確認原告戊○○、己○○、甲○○、丙○○、丁○○與被告之僱傭關係存在。
二、陳述：
（一）原告戊○○、己○○、甲○○、丙○○、丁○○五人於被告台北市農會任職迄
      今均已長達十餘年，先後在該農會內擔任多種職務，對於農會之業務、事務應
      辦事項均甚熟稔且得心應手，平日工作無不競競業業，甚至於下班後仍犧牲自
      己時間將未完成之工作完成，農會之財務營運因原告與其餘員工之共同努力蒸
      蒸日上。詎被告竟於九十一年十一月十八日以其下所設之「鳥語花香健康飲食
      坊」裁撤為由資遣原告。
（二）惟查：被告每年營運之盈餘均呈正成長，員工薪資或津貼近數年來亦向上調升
      ，並無營運虧損而須資遣原告之實質正當理由。且「鳥語花香健康飲食坊」為
      推廣農產行銷政策之一，每年均獲台北市政府建設局專案提撥經費補助，被告
      擬將該小吃餐飲部裁撤，與農業政策有違。
（三）又「鳥語花香健康飲食坊」配置之員工共有四人，僅原告己○○、甲○○二人
      遭資遣，另原告戊○○係屬運送部門，原告丙○○、丁○○二人則屬農產品直
      銷中心部門，非「鳥語花香健康飲食坊」員工，且原告五人於被告農會均已工
      作多年，熟稔被告農會各部門之工作，並無「不能勝其他工作」之情形。被告
      亦確曾調派購物中心員工林大洪、簡崑木、鄭永俊、楊順楷、溫淑媛、黃湘玲
      、王澄貴等人至其他單位工作。又被告農會除有正職人員之外，尚有工讀生（
      計時工）、約僱工（短期工作契約）之僱傭，於業務減縮時，依當初僱用工讀
      生、約僱工，及農會人事管理辦法第十六條之立法意旨，理應先資遣上開工讀
      生、約僱工方為正辦。而被告農會迄今仍有臨時約僱人員八人，工讀生十一人
      ，足見被告農會確須人手，且被告農會於半年僱用期限屆滿後仍繼續雇用上開
      非正職人員，足見被告農會並無「無法調派其他工作之情形」，而約僱人員及
      工讀生本為正職人員所教導始熟稔農會事務，其為節省開支留任、新聘約僱人
      員及工讀生而資遣原告，置原告權益於不顧，顯違比例、平等原則。
（四）被告農會已另增設「多通路」公司（已成立）、「濱江農產運銷公司」（籌備
      中），並召募新進員工任職，被告為該二家公司之最大股東，對該公司之人事
      及業務有決定權，應可將原告調任。
（五）綜上，被告違法解雇所五人，與勞動基準法第十一條或農會人事管理辦法第五
      十一條等規定顯然有違，原告委請律師函催被告撤回資遣原告之表示，被告亦
      置之不理，為此提起本件訴訟。
三、證據：提出存證信函及被告覆函、等件為證。
乙、被告方面：
一、聲明：原告之訴駁回。
二、陳述：
（一）被告為一人民團體，依行政院勞工委員會八十七年十二月三十一日函示，人民
      團體不適用勞動基準法。
（二）被告乃一營利性社團法人，每一事業部門應自負盈虧，被告購物中心部門共分
      為「鳥語花香健康飲食坊」、「宅配電子商務」及「超級市場門市」三個單位
      ，原告五人分別於購物中心部門下之三個單位任職。「購物中心部門」經營之
      超市業務由於競爭激烈及景氣下滑，近年來營運業績逐年下降，且呈現虧損狀
      態，被告不得不裁撤「鳥語花香健康飲食坊」，超級市場門市也由三間減為一
      間，並精簡人事，以降低人事成本，俾免營運虧損之繼續擴大，原告稱被告每
      年營運之盈餘均呈正成長並無虧損，被告將鳥語花香健康飲食坊裁撤，與農業
      政策有違云云，並非實在。
（三）被告係依農會人事管理辦法第五十一條第二款業務減少之規定，通盤檢討購物
      中心人員之工作、操行、學識、才能等四項表現，及依農會人事管理辦法第四
      十三條規定，綜合八十八、八十九、九十年考核成績，資遣平均考核成績最後
      五名員工，即原告五人，並經人事評議會決議，復報請台北市政府建設局同意
      備查，與平等原則並無違背。且被告資遣原告五人後，又於九十二年二月十七
      日資遣購物中心伍德輝、熊復榮二人，另被告僱用之臨時約僱人員亦由十人降
      為八人，工讀生之人數亦由十九人降為十一人，被告資遣原告實為必要且合法
      之作法。
（四）依農會人事管理辦法第五十一條第二款規定，只須有(一)單位裁撤、(二)業務減少
      、或(三)停頓無法調派其他工作者，三種情形之一即可資遣員工，參照勞動基準
      法第十一條第二款規定之文意，並無須具備「無法調派其他工作」之要件。況
      原告所屬購物中心部門，除原告五人外並再資遣二位正職員工，另減少二名約
      僱員工及八名工讀生，被告供銷部、堆集場等其他經濟事業部門之營運亦日趨
      困難，無需增員，亦無法調派原告其他工作。
（五）農會員工計有三種：(1)正式聘任人員：依農會法及農會人事管理辦法正式聘任
      之人員。(2)臨時約僱人員：因季節性業務需要，以契約訂定僱用期間僱用之人
      員，其僱用期間不得超過六個月。(3)工讀生：以實際工作時數計薪之臨時工作
      人員，時薪約八十至一百元。正職員工與約僱人員及工讀生之工作條件不同。
      而查農會人事管理辦法第十六條之意旨，僅係規範新進員工均須先適用六個月
      ，訓練成績合格及試用期滿成績優良者，方予以正式聘任，與資遣之順序無關
      ，原告主張依該條意旨，應先將各部門之工讀生、約僱工先行資遣，而將原告
      等改調至各該部門繼續任用云云，全為個人揣測之詞，更有違平等原則。
（六）「多通路股份有限公司」及「濱江農產股份有限公司」目前正於籌組階段，均
      尚未對外招募員工，且上開二家公司係依公司法規定成立之法人，被告僅為投
      資股東之一，該二公司人員之招聘，被告並無決定之權。
三、證據：提出台北市農會購物中心營運損益表、農會人事管理辦法、台北市農會第
    九屆第八次人事評議小組會議紀錄、台北市政府建設局函、台北市農會員工績效
    考核辦法、行政院勞工委員會八十七年十二月三十一日函、台北市農會購物中心
    人事表、台北市農會組織結構表、台北市農會臨時僱員僱用契約範本、內政部八
    十年十月二日及八十四年三月六日函、台北市農會部份職務調動表、台北市農會
    九十年、九十一年度農會經濟事業部門收支明細、原告九十年、九十一年扣繳憑
    單、台北市農會人事變化統計表、原告資遣費計算明細表等件為證。
    理    由
一、本件原告主張：原告戊○○、己○○、甲○○、丙○○、丁○○五人原任職於被
    告台北市農會所屬購物中心，被告於九十一年十一月十八日以其購物中心所屬「
    鳥語花香健康飲食坊」將予裁撤為由，將原告五人資遣，惟被告並無營運虧損而
    須資遣原告之正當理由，其將「鳥語花香健康飲食坊」裁撤與農業政策有違，且
    原告五人於被告農會均已工作多年，熟稔被告農會各部門之工作，亦無「無法調
    派其他工作」或「不能勝其他工作」之情形，被告資遣原告五人，有違勞動基準
    法第十一條及農會人事管理辦法第五十一條之規定，應屬無效，且被告農會員共
    有即工讀生、約僱員工、正式員工數十人，原告均屬正式員工，被告農為求節省
    開支，留用約僱員工、工讀生，而資遣原告，亦有違比例及公平原則。且被告公
    司已另設立「多通路公司」及「濱江農產運銷公司」，召募進新員工，被告應可
    將原告調任等情，求為確認原告五人與被告之僱傭關係存在之判決。
二、被告則以：被告為一人民團體，依行政院勞工委員會八十七年十二月三十一日函
    示，並不適用勞動基準法。原告原均屬被告購物中心部門之員工，購物中心共分
    為鳥語花香健康飲食坊、宅配電子商務及超級市場三個單位，該部門由於近年來
    營運業績下滑呈現虧損，乃結束鳥語花香健康飲食坊之營業，超級市場也由三間
    減為一間，人員需求減少，乃依農會人事管理辦法第五十一條第二款業務減少之
    規定，並參照農會人事管理辦法第四十三條規定，綜合八十八、八十九、九十年
    考核成績，資遣平均考核成績最後最後五名員工，即原告五人，並經人事評議會
    決議，復報請台北市政府建設局同意備查，應屬合法有效。至於約僱員工及工讀
    生與正職員工之工作條件不同，原告主張於尚有約僱員工及工讀生之情形下，不
    得資遣正職員工，並無依據，被告資遣原告並無違反平等原則或比例原則。又被
    告其他經濟事業部門之營運亦日趨困難，於資遣原告等人後，被告購物中心及其
    他經濟事業部門員工只有裁減而無增員，實無法調派原告其他工作，況被告依農
    會人事管理辦法第五十一條第二款業務減少之規定資遣原告五人，無須具備「無
    法調派其他工作」之要件，被告資遣原告五人合法有據，兩造間已無僱傭關係存
    在。又「多通路股份有限公司」及「濱江農產股份有限公司」為被告轉投資之公
    司，目前正於籌組階段，尚未對外招募員工，且上開二家公司係依公司法規定成
    立之法人，被告僅為投資股東之一，該二公司人員之招聘，被告並無決定之權等
    語，資為抗辯。
三、查原告主張其等五人原均任職於被告台北市農會所屬購物中心，被告於九十一年
    十一月十八日以其購物中心部門所屬鳥語花香健康飲食坊結束營業為由，將原告
    五人資遣之事實，業據其提出存證信函及被告九十一年十一月十二日覆函為證（
    見本院台北簡易庭九十二年北勞調字第八號卷第十一頁至第十八頁），並為被告
    所不爭執，自堪信為真實。又原告主張被告並無資遣原告之正當理由，其將「鳥
    語花香健康飲食坊裁撤與農業政策有違，且原告五人於被告農會均已工作多年，
    熟稔被告農會各部門之工作，亦無「無法調派其他工作」或「不能勝其他工作」
    之情形，被告資遣原告五人，有違勞動基準法第十一條及農會人事管理辦法第五
    十一條之規定，且被告留用臨時工及約僱工而資遣原告等正職員工，亦有違比例
    原則與公平原則，被告資遣原告之行為應屬無效，兩造僱傭關係依然存在。又被
    告公司已另設立「多通路公司」及「濱江農產運銷公司」，召募進新員工，被告
    應可將原告調任，非逕予資遣云云，則為被告所否認，並以前開情詞置辯。經查
    ：
（一）查被告台北市農會為一人民團體，有台北市政府建設局九十二年一月二十九日
      北市建三字第○九二三○二四一一○○號函在卷可稽（見本院卷第九頁），而
      人民團體，依行政院勞工委員會八十七年十二月三十一日函示，不適用勞動基
      準法，此有行政院勞工委員會上開函示在卷可稽（見本院卷第七十頁），被告
      既非適用勞動基準法之事業，則原告以被告將其資遣，違反勞動基準法第十一
      條之規定，自無可取。
（二）查被告之購物中心部門共分為「鳥語花香健康飲食坊」、「宅配電子商務」及
      「超級市場門市」三個單位，其中「鳥語花香健康飲食坊」於九十一年十月底
      結束營業，超級市場門市也由三間減為一間，為兩造所不爭，被告辯稱其購物
      中心有單位裁撤、業務減少之情形，應可信取。又近年來被告購物中心營運業
      績逐年下降，呈現虧損狀態，而被告供銷部、堆集場、休閒農業部等其他經濟
      事業部門，自九十一年十一月十八日迄今，正職員工人數均無增加，原告所屬
      購物中心部門，除原告五人外並再資遣二位正職員工，另減少二名約僱員工及
      八名工讀生，休閒農業部增加之一名人員則係由研究發展室人員調來，有台北
      市農會購物中心營運損益表、台北市農會人事變化統計表在卷可稽（見本院卷
      第四十頁、第一百十一頁），被告抗辯超級市場裁減及鳥語花香健康飲食坊裁
      撤後，人員需求減少，供銷部、堆集場等其他經濟事業部門之營運亦日趨困難
      ，無需增員，無法調派因單位撤撤業務減少被資遣之人員其他工作，亦非無據
      。
（三）又按「農會員工所屬單位裁撤、業務減少或停頓無法調派其他工作者，予以資
      遣」，農會人事管理辦法第五十一條第二款定有明文。而被告裁撤之鳥語花香
      健康飲食坊原配置人員四名，超級市場紹興店原配置人員一名，而原告五人八
      十八年、八十九年、九十年度之平均考核成績，為被告購物中心員工考核成績
      之最後五名，被告農會人事評議小組乃參照農會人事管理辦法之規定，及購物
      中心員工之考核成績，決議將八十八年、八十九年、九十年度平均考核成績最
      後五名之原告五人予以資遣，有台北市農會第九屆第八次人事評議小組會議紀
      錄影本及被告購物中心員工考核成績一覽表在卷可稽（見本院卷第五十一頁至
      第五十四頁）。而被告員工績效考核分為工作、操行、學識、才能四項，並以
      當年度獎懲功過、請假、特殊表現及平時考核等紀錄考核參考依據，有台北市
      農會員工績效考核辦法影本在卷可稽（見本院卷第五十七頁），則被告依據購
      物中心全體員工八十八年、八十九年及九十年三個年度之平均考核成績，將考
      核成績最後五人予以資遣，尚屬客觀合理。其中原告戊○○、丙○○及丁○○
      雖分屬購物中心之宅配單位及超級市場單位，非配置於鳥語花香健康飲食坊，
      然此三單位均屬購物中心部門，且其工作性質亦皆為可替代性高之工作，則被
      告就購物中心部門整體之人力予以調整精簡，將考核成績最後五人予以資遣，
      亦無不當。原告戊○○、丙○○及丁○○以其非屬鳥語花香健康飲食坊單位，
      主張被告不得資遣，尚非可取。
（四）原告雖主張被告農會之員工有工讀生、約僱員工、及正職員工三種，原告均為
      正職員工，如有裁減員工之需要，亦應先裁減臨時工或約僱員工，被告農會為
      節省開支留用工讀生及約僱員工，而資遣原告等人，違反比例原則及平等原則
      云云，惟查，農會臨時約僱人員為因季節性業務需要，以契約訂定僱用期間僱
      用之人員，其僱用期間不得超過六個月。工讀生則為必要時以實際工作時數計
      薪之工作人員，已據被告陳明在卷，並有被告農會臨時僱用人員僱用契約及內
      政部八十年十月二月臺內社字第八○七五六三三號函在卷可稽（見本院卷第九
      十六頁，第九十七頁），足見被告約僱員工及工讀生與正職員工之勞動條件及
      契約性質均不相同，非可等同評比，而雇主如何調配其正職員工與約僱員工、
      工讀生之工作內容及人數比例，為雇主基於營運順暢必要之裁量權，原告主張
      被告應先裁減約僱員工及工讀生，於尚有約僱員工及工讀生之情形下，資遣原
      告等資遣正職員工，有違比例原則及平等原則，亦無可取。
（五）至原告主張被告裁撤鳥語花香健康飲食坊，與農業政策有違乙節，未據舉證以
      實說，且為被告所否認，自非可取。
（六）另原告主張被告農會為濱江農產運銷公司及多通路公司之最大股東，對該公司
      之人事及業務有決定權，應可將原告等人調任該公司服務云云，惟查，濱江農
      產運銷公司尚在籌備中，而多通路公司則尚未成立，且為十家農會所合資，被
      告僅為其中之一等情，已據被告陳明在卷（見本院卷第三十二頁），且上開二
      家公司與被告為不同之法人，該二家公司否僱用原告，與原告另行成立一新的
      僱傭關係，核屬原告與該二家公司間之另一問題，與被告無涉，原告以之主張
      被告資遣不合法，殊無足取。
四、綜上所述，被告農會因單位裁撤業務減少，依農會人事管理辦法第五十一條第二
    款規定資遣原告五人，並無不當，資遣後兩造間之僱傭關係已不存在。原告主張
    被告農會之資遣為不合法，訴請確認兩造間僱傭關係存在，為無理由，應予駁回
    。
五、結論：本件原告之訴為無理由，並依民事訴訟法第七十八條，判決如主文。
中      華      民      國    九十二    年      六      月      十      日
                                勞工法庭法      官  張靜女
右為正本係照原本作成
如對本判決上訴，須於判決送達後廿日內向本院提出上訴狀
中      華      民      國    九十二    年      六      月      十      日
                                        法院書記官  林桂玉


司法院資訊處製作；財團法人民間司法改革基金會備份。
